---
output:
   rmdformats::material:
    self_contained: true
    thumbnails: true
    lightbox: true
    code_folding: hide
    fig_width: 8
    fig_height: 6
    theme: "default"
    highlight: "pygments"
    css: styles.css 
---
# Analise de Informações Aereas{.tabset}

## 1- Introdução

### **Análise do Sistema Aeroviário Global (2000-2024)**

#### **Introdução**

Essa análise é baseada em dados gerados por viagens de avião entre os anos de 2000 e 2024, abrangendo os aeroportos do Brasil. Esses dados são cruciais para analisar tendências no transporte aéreo e os impactos de eventos globais no sistema aeroviário. **Atualizado em: 2024-08-20**

##### **Tendências de Viagens e Impactos Globais**

O setor aeroviário tem crescido ao longo dos anos, sendo esse um fator essencial para as empresas de aviação ao gerar relatórios e insights. Esses dados ajudam tanto na previsão do crescimento do número de viagens com o passar dos anos quanto na identificação de alterações causadas por eventos em diferentes países.

##### **Exemplos de Impactos:**

- **Crises Econômicas**: Recessões globais podem reduzir a demanda por viagens, o que afeta diretamente a taxa de ocupação dos voos.
- **Pandemias**: Como visto com a COVID-19, a demanda por viagens despencou, alterando drasticamente o comportamento de passageiros e companhias.
- **Eventos Climáticos e Políticos**: Fenômenos naturais, como furacões, ou instabilidades políticas podem influenciar rotas e a frequência de voos.
- **Eventos de escala global**: Eventos como Copa do Mundo, Olimpiadas ou grandes shows podem influenciar esse quantitativo de pessoas nos aviões

##### **Dados da ANAC**

A base de dados da ANAC (Agência Nacional de Aviação Civil) fornece informações detalhadas sobre:

- Quantidade de passageiros
- Carga e mala postal transportadas
- Distância voada
- Combustível consumido
- Etapas de voo e empresa aérea

Essas informações podem ser usadas para calcular indicadores importantes para o setor de aviação, como demanda, oferta, participação de mercado e taxa de ocupação de aeronaves.

##### **Conclusão**

Esses dados são vitais para o setor de aviação e permitem a identificação de tendências, impactos de eventos globais e a otimização da oferta de serviços aéreos. Para empresas de aviação, ter acesso a essas métricas é crucial para melhorar o planejamento estratégico, prever o crescimento e se preparar para possíveis impactos futuros.

## 2- Pacotes Necessários

```{r setup1, include=FALSE, echo=FALSE}

library(plotly)
library(dplyr)
library(tidyr)
library(DT)
library(knitr)
library(geobr)
library(ggplot2)
library(patchwork)
library(rmdformats)
library(viridis)
library(scales)


```

```{r setup, include=TRUE, echo=FALSE}

pacotes <- data.frame(
  Pacotes = c("library(plotly)", 
              "library(dplyr)", 
              "library(tidyr)", 
              "library(DT)",
              "library(knitr)",
              "library(geobr)",
              "library(ggplot2)"),
  Utilização = c("criação de gráficos interativos e dinâmicos",
                 "ferramenta poderosa para manipulação e análise de DataFrames",
                 "organização, transformação e limpeza eficiente de dados",
                 "construção de tabelas interativas em páginas HTML",
                 "criação e exibição de tabelas em relatórios",
                 "download e visualização de dados geoespaciais do Brasil",
                 "criação de gráficos estatísticos e visualizações em geral")
)


kable(pacotes, col.names = c("Pacotes", "Utilização"), align = "l")


```

## 3- Import e Preparação

### **Estrutura dos dados**
Os dados estão distribuidos da seguinte forma:
```{r tratamento1, include=TRUE, echo=TRUE}

data <- read.csv("C:/Users/Lucas Henrique/Desktop/UFRPE/Comp. Analise de Dados/Dados_Estatisticos.csv",sep = ";", header=TRUE)

dim(data)

```
Temos 1.018.628 Linhas e 38 Colunas na nossa base.

### Seleção das colunas relevantes
Nós iremos realizar algumas alterações para que possamos utilizar a base para nossas análises. Inicialmente manteremos somente as seguintes colunas:

- 4 `AEROPORTO_DE_ORIGEM_SIGLA`: Sigla (código) do aeroporto de origem.
- 5 `AEROPORTO_DE_ORIGEM_NOME`: Nome completo do aeroporto de origem.
- 6 `AEROPORTO_DE_ORIGEM_UF`: Unidade Federativa (estado) do aeroporto de origem.
- 7 `AEROPORTO_DE_ORIGEM_REGIAO`: Região geográfica do aeroporto de origem.
- 8 `AEROPORTO_DE_ORIGEM_PAIS`: País onde está localizado o aeroporto de origem.
- 10 `AEROPORTO_DE_DESTINO_SIGLA`: Sigla (código) do aeroporto de destino.
- 12 `AEROPORTO_DE_DESTINO_UF`: Unidade Federativa (estado) do aeroporto de destino.
- 13 `AEROPORTO_DE_DESTINO_REGIAO`: Região geográfica do aeroporto de destino.
- 14 `AEROPORTO_DE_DESTINO_PAIS`: País onde está localizado o aeroporto de destino.
- 16 `NATUREZA`: Natureza do voo (pode indicar se é doméstico, internacional, etc.).
- 20 `CARGA_PAGA_KG`: Quantidade de carga paga transportada (em quilogramas).
- 21 `CARGA_GRATIS_KG`: Quantidade de carga transportada gratuitamente (em quilogramas).

```{r tratamento2, include=TRUE, echo=FALSE}


data_filt <- data %>% select(4,5,6,7,8,10,12,13,14,16,20,21)


```

### Tratamento de valores faltantes

Após selecionar as colunas que serão utilizadas, vamos checá-las e retirar os valores que são vazios ou NA, para evitar inconsistências.

Além disso vamos realizar a filtragem dos dados referentes viagens que tem Brasil como destino.
```{r tratamento3, include=TRUE, echo=TRUE}

data_filt <- data_filt %>% filter(
  !is.na(ANO) & ANO != "" &
    !is.na(MES) & MES != "" &
    !is.na(AEROPORTO_DE_ORIGEM_NOME) & AEROPORTO_DE_ORIGEM_NOME != "" &
    !is.na(AEROPORTO_DE_DESTINO_NOME) & AEROPORTO_DE_DESTINO_NOME != "" &
    !is.na(PASSAGEIROS_PAGOS) &
    !is.na(PASSAGEIROS_GRATIS) &
    AEROPORTO_DE_DESTINO_PAIS == "BRASIL"
)

```
### Criação da coluna `PASSAGEIROS_TOTAIS` 

Por último, vamos realizar a unificação das colunas `Passageiros Gratis` e `Passageiros Pagos`, gerando a coluna resultante `PASSAGEIROS_TOTAIS`, referente ao total de passageiros por voo, que será um dado importante na nossa análise.
```{r tratamento4, include=TRUE, echo=TRUE}

data_filt$PASSAGEIROS_TOTAIS = data_filt$PASSAGEIROS_GRATIS + data_filt$PASSAGEIROS_PAGOS

```

### Visualização do dataset final

Assim, temos a disposição final do nosso dataset após as operações iniciais de pré-processamento.
```{r tratamento5, include=TRUE, echo=FALSE}

datatable(head(data_filt,20), options = list(scrollX = TRUE))

```

## 4- Analise dos dados{.tabset}

### 1 - Geral
```{r setup2, include=TRUE,  echo=FALSE}
df_ano <- data_filt %>%
  group_by(ANO) %>%
  summarise(soma_valores = sum(PASSAGEIROS_TOTAIS, na.rm = TRUE))

#datatable(head(df_ano,20), options = list(scrollX = TRUE))

fig <- plot_ly(x = ~df_ano$ANO, y = ~df_ano$soma_valores, type = 'scatter', mode = 'lines+markers')
  
fig <- fig %>%
  layout(title = 'Frequencia de voos durantes os anos 2000 - 2024',
         yaxis=list(title = 'Qnd de Voos'),
         xaxis=list(title = 'Anos'))

fig

```

#### Esses dados são referentes as viagens realizadas com Brasil como destino em todo esse periodo.

Já com esse gráfico podemos identificar algumas coisas:

- Entre **2000** e **2015**, aconteceu um forte crescimento contínuo no número de voos chegando ao Brasil, com um aumento gradual de aproximadamente 30 milhões de voos em **2000** para cerca de 110 milhões em **2015**.

- O maior aumento ocorre a partir de **2005**, com um crescimento quase linear até **2015**. Esse período coincide com o aumento da economia brasileira e a crescente demanda por viagens internacionais e domésticas.

- A partir de **2015**, o número de voos parece estabilizar em torno de 110 milhões. Pequenas flutuações podem ser observadas, mas o número de voos permanece relativamente estável entre **2015** e **2019**.

- Em 2020, o gráfico mostra uma **queda muito grande** no número de voos, caindo de cerca de **110 milhões para aproximadamente 40 milhões**. Essa queda está obviamente associada ao impacto da **pandemia do COVID-19**, que resultou em restrições severas de viagens internacionais e uma queda drástica na necessidade por voos.

- Para **2023**, o gráfico parece indicar uma grande recuperação do sistema aeroviário no geral com números de voos mais expressivos comparados aos anos anteriores, **2024** 

### 2 - Numeros de anos recentes e pandemia 
```{r 2023, include=TRUE,  echo=FALSE}

# Filtrando os dados para o ano de 2023
data_2023 <- data_filt %>% filter(ANO == 2023)
df_2023 <- data_2023 %>%
  group_by(MES) %>%
  summarise(soma_valores = sum(PASSAGEIROS_TOTAIS, na.rm = TRUE))

fig_2023 <- plot_ly(x = ~df_2023$MES, y = ~df_2023$soma_valores, type = 'scatter', mode = 'lines+markers', name = '2023', width = 1000,
    height = 600) %>%
  layout(
    title = 'Frequência de voos em 2023',
    xaxis = list(title = 'Meses do ano', tickvals = 1:12, ticktext = c("Jan", "Fev", "Mar", "Abr", "Mai", "Jun", "Jul", "Ago", "Set", "Out", "Nov", "Dez")),
    yaxis = list(title = 'Quantidade de Voos')
  )

# Filtrando os dados para o Brasil em 2021
brasil21 <- data_filt %>% filter(ANO == 2021)
df_21 <- brasil21 %>%
  group_by(MES) %>%
  summarise(soma_valores = sum(PASSAGEIROS_TOTAIS, na.rm = TRUE))

fig_2021 <- plot_ly(x = ~df_21$MES, y = ~df_21$soma_valores, type = 'scatter', mode = 'lines+markers', name = '2021', width = 1000,
    height = 600) %>%
  layout(
    title = 'Frequência de voos em 2014 (Brasil)',
    xaxis = list(title = 'Meses do ano', tickvals = 1:12, ticktext = c("Jan", "Fev", "Mar", "Abr", "Mai", "Jun", "Jul", "Ago", "Set", "Out", "Nov", "Dez")),
    yaxis = list(title = 'Quantidade de Voos')
  )


# Filtrando os dados para o ano de 2020
data_2020 <- data_filt %>% filter(ANO == 2020)
df_2020 <- data_2020 %>%
  group_by(MES) %>%
  summarise(soma_valores = sum(PASSAGEIROS_TOTAIS, na.rm = TRUE))

fig_2020 <- plot_ly(x = ~df_2020$MES, y = ~df_2020$soma_valores, type = 'scatter', mode = 'lines+markers', name = '2020', width = 1000,
    height = 600) %>%
  layout(
    title = 'Frequência de voos em 2020',
    xaxis = list(title = 'Meses do ano', tickvals = 1:12, ticktext = c("Jan", "Fev", "Mar", "Abr", "Mai", "Jun", "Jul", "Ago", "Set", "Out", "Nov", "Dez"), tickangle = -45),
    yaxis = list(title = 'Quantidade de Voos')
  )

# Filtrando os dados para o ano de 2024
data_2024 <- data_filt %>% filter(ANO == 2024)
df_2024 <- data_2024 %>%
  group_by(MES) %>%
  summarise(soma_valores = sum(PASSAGEIROS_TOTAIS, na.rm = TRUE))

fig_2024 <- plot_ly(x = ~df_2024$MES, y = ~df_2024$soma_valores, type = 'scatter', mode = 'lines+markers', name = '2024', width = 1000,
    height = 600) %>%
  layout(
    title = 'Frequência de voos em 2024',
    xaxis = list(title = 'Meses do ano', tickvals = 1:12, ticktext = c("Jan", "Fev", "Mar", "Abr", "Mai", "Jun", "Jul", "Ago", "Set", "Out", "Nov", "Dez"), tickangle = -45),
    yaxis = list(title = 'Quantidade de Voos')
  )

# Organizando os gráficos em layout usando subplot
fig_layout <- subplot(
  fig_2023,fig_2021,
  fig_2024,fig_2020,
  nrows = 2, shareX = TRUE, shareY = TRUE
) %>%
  layout(title = 'Comparação de Voos por Ano',
         legend = list(title = list(text = 'Ano'), x = 0.1, y = 1.1,
         x = 1,  # Posição horizontal (direita)
         y = 0,  # Posição vertical (embaixo)
         xanchor = 'right',
         yanchor = 'bottom'),
          annotations = list(
      list(
        x = 0.1,  # Posição horizontal
        y = 1.05,  # Posição vertical
        text = "Frequência de voos em 2023",  # Título para fig_2023
        showarrow = FALSE,
        xref = 'paper',
        yref = 'paper',
        font = list(size = 14)
      ),
      list(
        x = 0.9,  # Posição horizontal
        y = 1.05,  # Posição vertical
        text = "Frequência de voos em 2021", 
        showarrow = FALSE,
        xref = 'paper',
        yref = 'paper',
        font = list(size = 14)
      ),
      list(
        x = 0.1,
        y = 0.5,
        text = "Frequência de voos em 2024",
        showarrow = FALSE,
        xref = 'paper',
        yref = 'paper',
        font = list(size = 14)
      ),
      list(
        x = 0.9,
        y = 0.5,
        text = "Frequência de voos em 2020",
        showarrow = FALSE,
        xref = 'paper',
        yref = 'paper',
        font = list(size = 14)
      )
    ))

# Exibir o gráfico
fig_layout


```
- No geral **2020** foi o ano mais drasticamente afetado, com uma **queda grande** nos voos devido à pandemia. Já **2021** mostra um cenário de **recuperação gradual**.
- **2023** apresenta um padrão relativamente **estável**, sugerindo que possa ter recuperado um nível **semelhante ao período pré-pandemia**, embora em **2023** os valores sejam ligeiramente mais baixos do que em **2019**.
- **2023** e **2021** mostram uma recuperação sólida, mas **2023** ainda não atingiu os mesmos níveis de **2019**.
- **2024** se inicia numa tendencia muito próxima a de **2023** mantendo os numeros dos meses iniciais com leves alterações.

### 3 - Brasil 2014 e 2016

#### **Copa do Mundo 2014**
O período da Copa do Mundo ocorreu de **junho a julho de 2014**, e embora esperássemos um **aumento significativo** no tráfego aéreo devido ao grande volume de turistas chegando ao Brasil para assistir aos jogos, os dados de voos para 2014 mostram uma **leve queda no número de pessoas nos voos** em julho em comparação com outros anos. A linha referente ao ano de 2014 no gráfico confirma que o volume de pessoas em julho de 2014 foi menor do que o volume de pessoas no mesmo mês em 2015, 2016 e 2019. Isso pode ser interpretado de várias formas:

- O impacto no número de voos pode ter sido diluído ao longo dos meses próximos ao evento (maio ou agosto), em vez de concentrado em julho.

#### **Olimpíadas 2016**
As Olimpíadas ocorreram no mês de agosto de **2016**, e como indicado no gráfico, o número de pessoas vindo para o Brasil em julho e agosto de 2016 apresenta uma queda acentuada em comparação com 2015, 2019 e mesmo 2014. Especificamente, em julho de 2016, há um pico, mas ele é bem inferior ao observado em 2015. Em agosto, vemos que o volume de pessoas não teve um aumento notável, o que sugere que as Olimpíadas não impactaram significativamente o tráfego aéreo para o Brasil, pelo menos não ao ponto de exceder o fluxo normal de passageiros observado em anos anteriores.

```{r br14, include=FALSE, echo=FALSE}

brasil14 <- data_filt %>% filter(ANO == 2014)

brasil14 <- brasil14 %>% filter(AEROPORTO_DE_DESTINO_PAIS == "BRASIL")

df_14 <- brasil14 %>%
  group_by(MES) %>%
  summarise(soma_valores = sum(PASSAGEIROS_TOTAIS, na.rm = TRUE))

```



```{r br16, include=FALSE,  echo=FALSE}

brasil16 <- data_filt %>% filter(ANO == 2016)

brasil16 <- brasil16 %>% filter(AEROPORTO_DE_DESTINO_PAIS == "BRASIL")

df_16 <- brasil16 %>%
  group_by(MES) %>%
  summarise(soma_valores = sum(PASSAGEIROS_TOTAIS, na.rm = TRUE))

```

```{r br15, include=FALSE,  echo=FALSE}

brasil15 <- data_filt %>% filter(ANO == 2015)

brasil15 <- brasil15 %>% filter(AEROPORTO_DE_DESTINO_PAIS == "BRASIL")

df_15 <- brasil15 %>%
  group_by(MES) %>%
  summarise(soma_valores = sum(PASSAGEIROS_TOTAIS, na.rm = TRUE))

```

```{r br19, include=FALSE,  echo=FALSE}

brasil19 <- data_filt %>% filter(ANO == 2019)

brasil19 <- brasil19 %>% filter(AEROPORTO_DE_DESTINO_PAIS == "BRASIL")

df_2019 <- brasil19 %>%
  group_by(MES) %>%
  summarise(soma_valores = sum(PASSAGEIROS_TOTAIS, na.rm = TRUE))

```


```{r a, include=TRUE,  echo=FALSE}

# Gráfico combinado com linhas sobrepostas para os anos 2023, 2021, 2020, 2019
fig_combined <- plot_ly(
  x = ~df_15$MES, y = ~df_15$soma_valores, type = 'scatter', mode = 'lines+markers', name = '2015', 
  width = 1000, height = 600) %>%
  add_trace(x = ~df_14$MES, y = ~df_14$soma_valores, type = 'scatter', mode = 'lines+markers', name = '2014') %>%
  add_trace(x = ~df_16$MES, y = ~df_16$soma_valores, type = 'scatter', mode = 'lines+markers', name = '2016') %>%
  add_trace(x = ~df_2019$MES, y = ~df_2019$soma_valores, type = 'scatter', mode = 'lines+markers', name = '2019') %>%
  layout(
    title = 'Comparação de Voos por Ano',
    xaxis = list(
      title = 'Meses do ano', 
      tickvals = 1:12, 
      ticktext = c("Jan", "Fev", "Mar", "Abr", "Mai", "Jun", "Jul", "Ago", "Set", "Out", "Nov", "Dez"), 
      tickangle = -45),
    yaxis = list(title = 'Quantidade de Voos'),
    legend = list(title = list(text = 'Ano'), x = 0.1, y = 1.1,
         x = 1,  # Posição horizontal (direita)
         y = 0,  # Posição vertical (embaixo)
         xanchor = 'right',
         yanchor = 'bottom')
    
  )

# Exibir o gráfico com as linhas sobrepostas
fig_combined


```

### 4 - Olhando 2014 mais a fundo
```{r br34, include=TRUE,  echo=FALSE}
#brasil14
df_33 <- brasil14 %>%
  group_by(AEROPORTO_DE_DESTINO_UF) %>%
  summarise(soma_valores = sum(PASSAGEIROS_TOTAIS, na.rm = TRUE))

#datatable(head(df_33,30), options = list(scrollX = TRUE))

```

```{r mapa14, include=TRUE, echo=FALSE, fig.width=12, fig.height=6, warning=FALSE, message=FALSE}
# Definir opções globais para remover warnings e mensagens
knitr::opts_chunk$set(warning = FALSE, message = FALSE) 

# Carregar dados dos estados brasileiros (shapefile) sem o warning
brasil_states <- suppressWarnings(read_state(year = 2020))

# Mesclar os dados de passageiros com os dados espaciais dos estados
brasil_states <- merge(brasil_states, df_33, by.x = "abbrev_state", by.y = "AEROPORTO_DE_DESTINO_UF")

# Criar o mapa de passageiros
mapa_passageiros <- ggplot(data = brasil_states) +
  geom_sf(aes(fill = soma_valores), color = "black") +  # Preenchendo os estados com base no total de passageiros
  scale_fill_viridis_c(
    option = "plasma", 
    labels = scales::label_number(scale = 1e-6, suffix = "M"),  # Converte para milhões (M)
    na.value = "gray90"
  ) +
  labs(title = "Total de Passageiros por Estado (2014)",
       fill = "Total de Passageiros") +  # Melhorando a legenda
  theme_minimal() +  # Estilo mais clean
  theme(
    panel.grid = element_blank(),  # Remove as linhas de fundo
    axis.title = element_blank(),  # Remove os títulos dos eixos
    axis.text = element_blank(),   # Remove os valores dos eixos
    axis.ticks = element_blank()   # Remove as marcas dos eixos
  )

# Criar o gráfico de barras
grafico_barras <- ggplot(data = df_33, aes(x = reorder(AEROPORTO_DE_DESTINO_UF, -soma_valores), y = soma_valores)) +
  geom_bar(stat = "identity", fill = "steelblue") +  # Gráfico de barras preenchido com cor
  scale_y_continuous(labels = scales::label_number(scale = 1e-6, suffix = "M")) +  # Converte para milhões (M)
  labs(title = "Total de Passageiros por Estado (2014)",
       x = "Estado", y = "Total de Passageiros (Milhões)") +  # Rótulos do gráfico
  theme_minimal() +  # Estilo clean
  theme(
    axis.text.x = element_text(angle = 45, hjust = 1)  # Rotacionar rótulos dos estados
  )

# Usar patchwork para dispor os gráficos lado a lado com ajuste de margens e espaçamento
final_plot <- mapa_passageiros + grafico_barras + 
  plot_layout(ncol = 2) +
  plot_annotation(theme = theme(plot.margin = margin(10, 10, 10, 10)))  # Ajustar margens para mais espaço

# Exibir os gráficos
print(final_plot)
```

```{r mapa2019, include=TRUE, echo=FALSE, fig.width=12, fig.height=6, warning=FALSE, message=FALSE, out.width="100%", out.height="100%"}
# Definir opções globais para remover warnings e mensagens
knitr::opts_chunk$set(warning = FALSE, message = FALSE) 

# Agrupar e sumarizar os dados de passageiros para 2019
df_19 <- brasil19 %>%
  group_by(AEROPORTO_DE_DESTINO_UF) %>%
  summarise(soma_valores = sum(PASSAGEIROS_TOTAIS, na.rm = TRUE))

# Carregar dados dos estados brasileiros (shapefile) sem o warning
brasil_states <- suppressWarnings(read_state(year = 2020))

# Mesclar os dados de passageiros com os dados espaciais dos estados
brasil_states <- merge(brasil_states, df_19, by.x = "abbrev_state", by.y = "AEROPORTO_DE_DESTINO_UF")

# Criar o mapa com as melhorias solicitadas
mapa_passageiros <- ggplot(data = brasil_states) +
  geom_sf(aes(fill = soma_valores), color = "black") +  # Preenchendo os estados com base no total de passageiros
  scale_fill_viridis_c(
    option = "plasma", 
    labels = scales::label_number(scale = 1e-6, suffix = "M"),  # Converte para milhões (M)
    na.value = "gray90"
  ) +
  labs(title = "Total de Passageiros por Estado (2019)",
       fill = "Total de Passageiros") +  # Melhorando a legenda
  theme_minimal() +  # Estilo mais clean
  theme(
    panel.grid = element_blank(),  # Remove as linhas de fundo
    axis.title = element_blank(),  # Remove os títulos dos eixos
    axis.text = element_blank(),   # Remove os valores dos eixos
    axis.ticks = element_blank()   # Remove as marcas dos eixos
  )

# Criar o gráfico de barras com os valores de passageiros por estado
grafico_barras <- ggplot(data = df_19, aes(x = reorder(AEROPORTO_DE_DESTINO_UF, -soma_valores), y = soma_valores)) +
  geom_bar(stat = "identity", fill = "steelblue") +  # Gráfico de barras preenchido com cor
  scale_y_continuous(labels = scales::label_number(scale = 1e-6, suffix = "M")) +  # Converte para milhões (M)
  labs(title = "Total de Passageiros por Estado (2019)",
       x = "Estado", y = "Total de Passageiros (Milhões)") +  # Rótulos do gráfico
  theme_minimal() +  # Estilo clean
  theme(
    axis.text.x = element_text(angle = 45, hjust = 1)  # Rotacionar rótulos dos estados
  )

# Usar patchwork para dispor os gráficos lado a lado com ajuste de margens e espaçamento
final_plot <- mapa_passageiros + grafico_barras + 
  plot_layout(ncol = 2) +
  plot_annotation(theme = theme(plot.margin = margin(10, 10, 10, 10)))

# Exibir os gráficos
print(final_plot)


```

Ao observar os dois gráficos fornecidos, podemos observar que, realmente, houve um aumento **perceptível no número de passageiros no estado do Rio de Janeiro em 2014**, o ano em que o Brasil sediou a Copa do Mundo. Entretanto, o impacto desse aumento acaba sendo **diluído no contexto do tráfego aéreo total do país**. Esse crescimento não é tão evidente quando comparado aos meses ou estados que não sediaram grandes eventos internacionais, como São Paulo, que continua sendo o principal polo de passageiros no Brasil.

#### Análise do gráfico de 2014
No gráfico de **2014**, podemos observar que o Rio de Janeiro aparece como um dos principais destinos, com um número de passageiros maior em comparação a outros estados, exceto São Paulo. O aumento de aproximadamente **2 milhões** de passageiros durante o ano pode ser atribuído ao fluxo adicional de turistas e equipes relacionadas à Copa do Mundo. No entanto, ao considerar o tráfego aéreo total de 2014, o impacto desse aumento específico de turistas para o evento não é suficientemente grande para provocar uma mudança significativa nos padrões gerais de transporte aéreo do Brasil.

## 5- Conclusão

### Conclusão Geral

#### Tendências Gerais
A análise do tráfego aéreo para o Brasil durante grandes eventos internacionais, como a **Copa do Mundo de 2014** e as **Olimpíadas de 2016**, demonstra que:

- **Aumentos pontuais de passageiros** ocorreram, especialmente para estados-sede, como o **Rio de Janeiro**.
- No entanto, esses aumentos não foram expressivos o suficiente para modificar significativamente os **padrões sazonais** de transporte aéreo.
- Comparando com **anos de controle** como 2015 e 2019, o volume de voos seguiu uma **tendência regular**, com picos naturais nos meses de julho e dezembro, períodos de alta temporada.

Mesmo com a adição de cerca de **2 milhões de passageiros** durante a Copa de 2014, o impacto no tráfego aéreo total foi **diluído**.

#### Impacto dos Grandes Eventos
Embora eventos internacionais tragam **variações regionais**, principalmente para cidades-sede, os aumentos observados não foram suficientes para:

- **Superar o número de voos** observados nos anos subsequentes ou anteriores.
- **Alterar significativamente o tráfego aéreo** nacional, além das flutuações sazonais normais.

No entanto, é fundamental que **empresas aéreas** e **gestores de transporte** estejam atentos a essas flutuações regionais para:

- Evitar **surpresas na disponibilização de passagens e voos**.
- Garantir que a demanda adicional seja atendida de forma eficaz, especialmente durante grandes eventos.

#### Impacto da Pandemia
O maior impacto no sistema de transporte aéreo brasileiro foi causado pela **pandemia de COVID-19**. Esse evento resultou em uma:

- **Redução drástica no número de voos e passageiros** a partir de 2020.
- Impacto global sem precedentes, que apresentou **desafios operacionais** muito maiores para as companhias aéreas, comparado a eventos como a Copa ou as Olimpíadas.

#### Considerações Finais
Embora **grandes eventos internacionais** como a Copa do Mundo e as Olimpíadas não tenham causado um impacto profundo no sistema de transporte aéreo, eles ainda representam variações regionais que precisam ser **planejadas e estudadas**. Para o sucesso da gestão do transporte aéreo, é necessário que:

- As **flutuações regionais** durante esses eventos sejam monitoradas.
- As empresas se preparem para evitar **sobrecargas** na infraestrutura aeroportuária e nos serviços durante esses períodos.

No entanto, o impacto mais profundo e disruptivo veio da **pandemia**, ressaltando a importância de planejar tanto para **eventos programados** quanto para **crises globais inesperadas**.
