---
title: "Analise de Informações Aereas"
author: "Lucas"
date: "`r Sys.Date()`"
output: html_document
---
## Abas{.tabset}

### 1- Introdução

Essa análise é correspondente aos dados gerados por viagens de avião durante os anos 2000-2024 de todos os aeroportos do mundo.

Esses dados são interessantes para analisar tendencias de viagens e em relação aos impactos que os varios eventos mundiais causam no sistema aeroviário.




### 2- Pacotes Necessários
```{r setup, include=TRUE, echo=FALSE}
library(plotly)
library(dplyr)
library(tidyr)
library(DT)

```


### 3- Import e Preparação
```{r setup1, include=TRUE, echo=TRUE}

data <- read.csv("C:/Users/Lucas Henrique/Documents/GitHub/R---DataBases-/Dados_Estatisticos.csv",sep = ";", header=TRUE)

data_filt <- data %>% select(4,5,6,7,8,10,12,13,14,16,20,21)

data_filt <- data_filt %>% filter(
  !is.na(ANO) & ANO != "" &
    !is.na(MES) & MES != "" &
    !is.na(AEROPORTO_DE_ORIGEM_NOME) & AEROPORTO_DE_ORIGEM_NOME != "" &
    !is.na(AEROPORTO_DE_DESTINO_NOME) & AEROPORTO_DE_DESTINO_NOME != "" &
    !is.na(PASSAGEIROS_PAGOS) &
    !is.na(PASSAGEIROS_GRATIS)
)

data_filt$PASSAGEIROS_TOTAIS = data_filt$PASSAGEIROS_GRATIS + data_filt$PASSAGEIROS_PAGOS

data_filt

```


### 4- Operações Iniciais
```{r setup2, include=TRUE, echo=TRUE}
df_ano <- data_filt %>%
  group_by(ANO) %>%
  summarise(soma_valores = sum(PASSAGEIROS_TOTAIS, na.rm = TRUE))

datatable(head(df_ano,20), options = list(scrollX = TRUE))

fig <- plot_ly(x = ~df_ano$ANO, y = ~df_ano$soma_valores, type = 'scatter', mode = 'lines+markers')
  
fig <- fig %>%
  layout(title = 'Frequencia de voos durantes os anos 2000 - 2024',
         yaxis=list(title = 'Qnd de Voos'),
         xaxis=list(title = 'Anos'))

fig

```

```{r 2019, include=TRUE, echo=TRUE}

data_2019 <- data_filt %>% filter(ANO == 2019)

datatable(head(data_2019,20), options = list(scrollX = TRUE))

df_2019 <- data_filt %>%
  group_by(MES) %>%
  summarise(soma_valores = sum(PASSAGEIROS_TOTAIS, na.rm = TRUE))

fig <- plot_ly(x = ~df_2019$MES, y = ~df_2019$soma_valores, type = 'scatter', mode = 'lines+markers')

fig <- fig %>%
  layout(title = 'Frequencia de voos durantes os meses de 2019',
         yaxis=list(title = 'Qnd de Voos'),
         xaxis=list(title = 'Meses'))

fig

```



### 5- Conclusão